臺灣高等法院刑事判決　　　　　　　 96年度交上易字第140號
上　訴　人
即　被　告　乙○○
上列上訴人因過失致死案件，不服臺灣宜蘭地方法院95年度交易
字第123號，中華民國96年3月16日第一審判決（起訴案號：臺灣
宜蘭地方法院檢察署95年度偵字第4076號），提起上訴，本院判
決如下：
    主  文
上訴駁回。
    事實及理由
一、本案經本院審理結果，認第一審以上訴人即被告乙○○犯刑
    法第276條第1項之過失致死罪，判被告「因過失致人於死，
    處有期徒刑伍月，如易科罰金，以銀元參佰元（即新臺幣玖
    佰元）折算壹日。」，認事用法及量刑均無不當，應予維持
    ，並引用第一審判決書記載之事實、證據及理由（如附件）
    。
二、被告上訴意旨略以：本件係因楊慶源所騎的機車在快要交會
    的時候，才突然駛入我的車道內，我根本無法閃避才會撞上
    ，車禍的發生我沒有過失」云云，惟查：
  (一)、按汽車駕駛人對於防止危險發生之相關交通法令之規定，
      業已遵守，並盡相當之注意義務，以防止危險發生，始可
      信賴他人亦能遵守交通規則並盡同等注意義務。若因此而
      發生交通事故，方得以信賴原則為由免除過失責任。另汽
      車駕駛人雖可信賴其他參與交通之對方亦能遵守交通規則
      ，同時為必要之注意，謹慎採取適當之行動，而對於不可
      知之對方違規行為並無預防之義務，然因對於違規行為所
      導致之危險，若屬已可預見，且依法律、契約、習慣、法
      理及日常生活經驗等，在不超越社會相當性之範圍應有注
      意之義務者，自仍有以一定之行為避免結果發生之義務，
      因此，關於他人之違規事實已極明顯，同時有充足之時間
      可採取適當之措施以避免發生交通事故之結果時，即不得
      以信賴他方定能遵守交通規則為由，以免除自己之責任，
      最高法院84年度台上字第5360號、74年台上字第4219號著
      有判例，可資參照。
  (二)、經查：本件被告乙○○係於酒後呼氣中所含酒精濃度已高
      達每公升0.76毫克，已無安全駕駛動力交通工具能力之情
      形下駕車上路，顯然被告已先違反防止危險發生之相關交
      通法令規定（即道路交通安全規則第114條第2款之規定）
      。且依卷內道路交通事故現場圖、車禍現場相片所示，及
      被告於警詢時所供述「發現對方（指楊慶源）時，距離約
      10公尺，對方機車在我車子前方」之情節，可知被告乙○
      ○所駕駛之自小客貨車與被害人楊慶源所騎駛之機車，係
      正面車頭對車頭撞擊，且被害人楊慶源逆向駛入被告之車
      道內已有一段時間與距離，因此，倘若被告當時並未有服
      用酒類，不能安全駕駛動力交通工具而駕駛之違規行為，
      係於意識清楚、反應能力正常之情況下駕車，且有注意車
      前狀況及採取必要之安全措施，被告當能更早發現楊慶源
      之違規逆向行駛行為，並先行採取必要之閃避措施，而避
      免本件死亡車禍事故發生。換言之，被告既未遵守防止危
      險發生之相關交通法令規定，且對於被害人楊慶源逆向行
      駛違規行為所導致之危險，已能預見，並有防止車禍發生
      之閃避可能，其自有注意防止本件車禍發生之注意義務。
      從而，被告自無援引信賴原則，以被害人楊慶源有逆向行
      駛之違規行為，希冀免責之餘地，故其所辯「楊慶源所騎
      的機車在快要交會的時候，才突然駛入我的車道內，我根
      本無法閃避才會撞上，車禍的發生我沒有過失」云云，顯
      屬事後卸責之詞，自難採信。
  (三)、至於卷附臺灣省基宜區車輛行車事故鑑定委員會、臺灣省
      車輛行車事故覆議鑑定委員會之鑑定意見，均係以被害人
      楊慶源逆向駛入被告車道內，即認為「乙○○駕駛自小客
      貨車無肇事因素」，然該鑑定及覆議鑑定意見均未審酌被
      告有上開違反防止危險發生交通法令規定之酒醉駕車行為
      ，且被告已事先預見對方之違規行為，對於此一可預見之
      對方違規行為，被告依法亦應負避免結果發生之義務，迺
      被告卻因酒醉駕車，導致注意力減低、反應能力變慢，而
      疏未注意車前狀況及採取必要之安全措施，以致閃避不及
      而肇致本件死亡車禍發生，被告自仍有違反其注意及避免
      結果發生義務之處，故上開鑑定及覆議鑑定意見，自不足
      採，無從據以為有利於被告之認定。
  (四)、從而，上訴人即被告否認有何過失，指摘原判決不當，為
      無理由，應予駁回。
據上論結，應依刑事訴訟法第373條、第368條，判決如主文。
本案經檢察官姜貴昌到庭執行職務。
中　　華　　民　　國　　96　　年　　7 　　月　　12　　日
　　　　　　　　　刑事第一庭審判長法　官  蔡  長  溪
　　　　　　　　　　　　　　　　  法　官  陳  春  秋
　　　　　　　　　　　　　　　　  法　官  林  俊  益
以上正本證明與原本無異。
不得上訴。
                                  書記官  廖  月  女
中　　華　　民　　國　　96　　年　　7 　　月　　13　　日
附錄：本案論罪科刑法條全文
刑法第276條第1項
因過失致人於死者，處 2 年以下有期徒刑、拘役或 2 千元以下
罰金。
【附件】
臺灣宜蘭地方法院刑事判決　　　　　　 95年度交易字第123號
公　訴　人　臺灣宜蘭地方法院檢察署檢察官
被　　　告　乙○○　男　44歲（民國○○年○月○○日生）
　　　　　　　　　　身分證統一編號：Ｚ000000000號
　　　　　　　　　　住宜蘭縣宜蘭市○○路34巷28號
上列被告因過失致死等案件，經檢察官提起公訴（95年度偵字第
4076號），本院判決如下：
    主  文
乙○○服用酒類，不能安全駕駛動力交通工具而駕駛，處有期徒
刑貳月，如易科罰金，以銀元參佰元（即新臺幣玖佰元）折算壹
日；又因過失致人於死，處有期徒刑伍月，如易科罰金，以銀元
參佰元（即新臺幣玖佰元）折算壹日。應執行有期徒刑陸月，如
易科罰金，以銀元參佰元（即新臺幣玖佰元）折算壹日。
    事  實
一、乙○○明知服用酒類已達不能安全駕駛動力交通工具之程度
    時，不得駕駛動力交通工具，竟於民國95年5月20日1時許，
    在宜蘭縣宜蘭市○○路○段182號店內飲用薑露酒約半瓶，且
    於酒後注意力減低、反應能力變慢，已無安全駕駛動力交通
    工具能力之狀況下，仍執意於同日3時50分許，駕駛車牌號
    碼3401─KN號自小客貨車上路欲返回家中，於同日4時許，
    由西向東行經宜蘭縣宜蘭市○○路200號前時，乙○○本應
    注意汽車行駛時，駕駛人應注意車前狀況，隨時採取必要之
    安全措施，而依當時天候晴、柏油路面、路面乾燥、路面無
    缺陷、路面無障礙物、視距良好等狀況，並無不能注意之情
    事，竟因酒後注意力減低、反應能力變慢，而疏未注意車前
    狀況及採取必要之安全措施，適有楊慶源騎駛車牌號碼REH
    ─966號機車由東向西行經宜蘭縣宜蘭市○○路段時，本應
    注意在劃有分向限制線之路段，不得駛入來車道內，竟亦疏
    未注意貿然跨越分向限制線駛入乙○○所行駛之來車道，乙
    ○○因而煞避不及，而正面撞擊楊慶源所騎駛之機車，導致
    楊慶源人車倒地且受有頭胸腹四肢挫傷併骨折、多發性損傷
    併內出血等傷害，經送醫急救後，仍於95年5月20日5時不治
    死亡。而乙○○於肇事後，並未留於現場即先行返家（所涉
    嫌肇事逃逸罪嫌部分，未據起訴），嗣經員警依現場肇事車
    輛車牌循線查得肇事車輛使用人為乙○○，而通知乙○○至
    警局說明，警方始於95年5月20日7時44分許，對乙○○實施
    酒精濃度測試，測得其呼氣中酒精濃度已高達每公升0.51毫
    克（經換算於其駕車時即95年5月20日3時50分之呼氣中所含
    酒精濃度應高達每公升0.76毫克），且於查獲、測試及訊問
    過程中有多話之情形，顯已不能安全駕駛動力交通工具。
二、案經楊慶源之母甲○○訴由臺灣宜蘭地方法院檢察署檢察官
    相驗後偵查起訴。
    理  由
一、訊據被告乙○○固坦承酒醉駕車公共危險犯行，惟矢口否認
    有何過失致死犯行，辯稱「楊慶源所騎的機車在快要交會的
    時候，才突然駛入我的車道內，我根本無法閃避才會撞上，
    車禍的發生我沒有過失」云云，然查：
（一）被告乙○○於95年5月20日1時許，在宜蘭縣宜蘭市○○路
      ○段182號店內飲用薑露酒約半瓶後，於酒後注意力減低、
      反應能力變慢，已無安全駕駛動力交通工具能力之狀況下
      ，仍於同日3時50分許，駕駛車牌號碼3401─KN號自小客
      貨車上路。嗣於同日4時許，乙○○駕車由西向東行經宜
      蘭縣宜蘭市○○路200號前時，適有楊慶源騎駛車牌號碼R
      EH─966號機車由東向西行經宜蘭縣宜蘭市○○路段時，
      貿然跨越分向限制線駛入乙○○所行駛之來車道，乙○○
      因而煞避不及，而正面撞擊楊慶源所騎駛之機車，導致楊
      慶源人車倒地受傷死亡。嗣經警循線查得肇事者為乙○○
      ，而通知乙○○到案後，於95年2月20日7時44分許對乙○
      ○實施酒精濃度測試，測得其呼氣中酒精濃度已高達每公
      升0.51毫克，且於查獲、測試及訊問過程中有多話之情形
      ，顯已不能安全駕駛動力交通工具。」之事實，業據被告
      乙○○坦承不諱，核與證人即被害人楊慶源之母甲○○於
      警詢時指訴楊慶源因車禍受傷不治死亡之情節（按檢察官
      、被告均同意採用證人於警詢中之陳述為本案證據）、證
      人即承辦員警謝文隆於本院審理時證述之酒測及查獲情節
      ，均相符合。此外，復有道路交通事故現場圖、道路交通
      事故調查報告表、乙○○之酒精測定紀錄表、刑法第185
      條之3案件測試觀察紀錄表、舉發違反道路交通管理事件
      通知單、楊慶源之診斷證明書各1件及車禍現場相片18張
      在卷可稽。而被害人楊慶源確因本件車禍導致受有頭胸腹
      四肢挫傷併骨折、多發性損傷併內出血等傷害，經送醫急
      救後，仍於95年5月20日5時不治死亡等情，亦經臺灣宜蘭
      地方法院檢察署檢察官會同檢驗員相驗屬實，並製有相驗
      筆錄、相驗屍體證明書、驗斷書各1件及相驗照片12張附
      卷足憑。
（二）按汽車駕駛人有飲用酒類後，其吐氣所含酒精濃度超過每
      公升0.25毫克情形者，不得駕車；汽車行駛時，駕駛人應
      注意車前狀況，並隨時採取必要之安全措施，道路交通安
      全規則第114條第2款、第94條第3項分別定有明文，被告
      乙○○為已考領駕駛執照之駕駛人，對此實難諉稱不知，
      其駕車行經肇事地點之宜蘭縣宜蘭市○○路200號前時，
      本應注意遵守上開規定，且依卷附前揭道路交通事故調查
      報告表所載，於事故當時為天候晴、柏油路面、路面乾燥
      、路面無缺陷、路面無障礙物、視距良好，並無不能注意
      之情事，被告竟仍執意於酒後呼氣中所含酒精濃度已高達
      每公升0.76毫克之情形下駕車上路【被告經警查獲時，於
      95年5月20日7時44分許測得之呼氣酒精濃度高達每公升0.
      51毫克，經換算於其駕車時即95年5月20日3時50分之呼氣
      中所含酒精濃度應高達每公升0.76毫克，即0.51（測試值
      ）＋0.0628（固定值）X4（經過時間、單位：小時）＝0.
      76（酒駕時之酒精含量）】，且因酒後注意力減低、反應
      能力變慢，而疏未注意車前狀況及採取必要之安全措施，
      以致煞避不及，而於上開路段正向撞擊被害人所逆向騎駛
      之機車，肇致本件車禍發生，顯然其已不能安全駕駛動力
      交通工具，且其駕駛行為亦顯有過失，而其過失行為，復
      與被害人之死亡間，具有相當因果關係。
（三）至於被告乙○○雖辯稱「楊慶源所騎的機車在快要交會的
      時候，才突然駛入我的車道內，我根本無法閃避才會撞上
      ，車禍的發生我沒有過失」云云，且臺灣省基宜區車輛行
      車事故鑑定委員會、臺灣省車輛行車事故覆議鑑定委員會
      之鑑定意見亦認為「楊慶源駕駛輕機車駛越分向限制線入
      侵來車道，致與迎面廖車撞及，為肇事原因。乙○○駕駛
      自小客貨車無肇事因素」。惟查：按汽車駕駛人對於防止
      危險發生之相關交通法令之規定，業已遵守，並盡相當之
      注意義務，以防止危險發生，始可信賴他人亦能遵守交通
      規則並盡同等注意義務。若因此而發生交通事故，方得以
      信賴原則為由免除過失責任。另汽車駕駛人雖可信賴其他
      參與交通之對方亦能遵守交通規則，同時為必要之注意，
      謹慎採取適當之行動，而對於不可知之對方違規行為並無
      預防之義務，然因對於違規行為所導致之危險，若屬已可
      預見，且依法律、契約、習慣、法理及日常生活經驗等，
      在不超越社會相當性之範圍應有注意之義務者，自仍有以
      一定之行為避免結果發生之義務，因此，關於他人之違規
      事實已極明顯，同時有充足之時間可採取適當之措施以避
      免發生交通事故之結果時，即不得以信賴他方定能遵守交
      通規則為由，以免除自己之責任（參見最高法院84年度台
      上字第5360號、74年台上字第4219號判例意旨）。本件情
      形，被告乙○○係於酒後呼氣中所含酒精濃度已高達每公
      升0.76毫克，已無安全駕駛動力交通工具能力之情形下駕
      車上路，顯然被告已先違反防止危險發生之相關交通法令
      規定（即道路交通安全規則第114條第2款之規定）。且依
      卷內道路交通事故現場圖、車禍現場相片所示，及被告於
      警詢時所供述「發現對方（指楊慶源）時，距離約10公尺
      ，對方機車在我車子前方」之情節，可知被告乙○○所駕
      駛之自小客貨車與被害人楊慶源所騎駛之機車，係正面車
      頭對車頭撞擊，且被害人楊慶源逆向駛入被告之車道內已
      有一段時間與距離，因此，倘若被告當時並未有服用酒類
      ，不能安全駕駛動力交通工具而駕駛之違規行為，係於意
      識清楚、反應能力正常之情況下駕車，且有注意車前狀況
      及採取必要之安全措施，被告當能更早發現楊慶源之違規
      逆向行駛行為，並先行採取必要之閃避措施，而避免本件
      死亡車禍事故發生。換言之，被告既未遵守防止危險發生
      之相關交通法令規定，且對於被害人楊慶源逆向行駛違規
      行為所導致之危險，已能預見，並有防止車禍發生之閃避
      可能，其自有注意防止本件車禍發生之注意義務。從而，
      被告自無援引信賴原則，以被害人楊慶源有逆向行駛之違
      規行為，希冀免責之餘地，故其所辯「楊慶源所騎的機車
      在快要交會的時候，才突然駛入我的車道內，我根本無法
      閃避才會撞上，車禍的發生我沒有過失」云云，顯屬事後
      卸責諉過之詞，並不足採。另前揭臺灣省基宜區車輛行車
      事故鑑定委員會、臺灣省車輛行車事故覆議鑑定委員會之
      鑑定意見，均係以被害人楊慶源逆向駛入被告車道內，即
      認為「乙○○駕駛自小客貨車無肇事因素」，然該鑑定及
      覆議鑑定意見均未審酌被告有上開違反防止危險發生交通
      法令規定之酒醉駕車行為，且被告已事先預見對方之違規
      行為，對於此一可預見之對方違規行為，被告依法亦應負
      避免結果發生之義務，迺被告卻因酒醉駕車，導致注意力
      減低、反應能力變慢，而疏未注意車前狀況及採取必要之
      安全措施，以致閃避不及而肇致本件死亡車禍發生，被告
      自仍有違反其注意及避免結果發生義務之處，故上開鑑定
      及覆議鑑定意見，亦不足採，無從據以認定對於被告有利
      之事實。
（四）綜上所述，本件事證已臻明確，被告酒醉駕車公共危險、
      過失致死之犯行均堪予認定，均應依法論科。
二、按95年7月1日生效施行之刑法第2條第1項規定「行為後法律
    有變更者，適用行為時之法律。但行為後之法律有利於行為
    人者，適用最有利於行為人之法律」，本件被告行為後，刑
    法施行法第1條之1及刑法第185條之3、第276條、第33條、
    第41條、第51條業於95年7月1日修正生效施行，罰金罰鍰提
    高標準條例則自同日刪除第2條之規定，經查：
（一）修正前刑法第185條之3所規定之罰金本刑為銀元三萬元以
      下，換算為新臺幣後，為新臺幣九萬元以下。修正後同法
      條所規定之罰金本刑，依刑法施行法第1條之1之規定，變
      更其單位為新臺幣並提高三倍後為新臺幣九萬元以下。是
      比較新舊法之結果，新法並非較有利於被告。
（二）修正前刑法第276條第1項所規定之罰金本刑，依罰金罰鍰
      提高標準條例第1條前段之規定，提高10倍後為銀元二萬
      元以下，換算為新臺幣後，為新臺幣六萬元以下。修正後
      同法條所規定之罰金本刑，依刑法施行法第1條之1之規定
      ，變更其單位為新臺幣並提高三十倍後為新臺幣六萬元以
      下。是比較新舊法之結果，新法並非較有利於被告。
（三）修正前刑法第33條第5款規定罰金為銀元一元以上，換算
      為新臺幣後，為新臺幣三元以上。修正後同條款則規定「
      罰金：新臺幣一千元以上，以百元計算之。」。是比較新
      舊法之結果，新法並非較有利於被告。
（四）依修正前刑法第41條第1項前段及罰金罰鍰提高標準條例
      第2條前段之規定，易科罰金之折算標準，應以銀元三百
      元折算一日，經換算為新臺幣後，應以新臺幣九百元折算
      為一日。修正後刑法第41條第1項前段則規定「犯最重本
      刑為五年以下有期徒刑以下之刑之罪，而受六個月以下有
      期徒刑或拘役之宣告者，得以新臺幣一千元、二千元或三
      千元折算一日，易科罰金。」。是比較新舊法之結果，新
      法並非較有利於被告。
（五）修正前刑法第51條第5款規定：「數罪併罰，分別宣告其
      罪之刑，宣告多數有期徒刑者，於各刑中之最長期以上，
      各刑合併之刑期以下，定其刑期，但不得逾二十年。」。
      修正後同條款則規定「數罪併罰，分別宣告其罪之刑，宣
      告多數有期徒刑者，於各刑中之最長期以上，各刑合併之
      刑期以下，定其刑期。但不得逾三十年。」，是比較新舊
      法之結果，新法並非較有利於被告。
（六）綜合上開新舊法比較之結果，顯然新法並非較有利於被告
      ，依前揭刑法第2條第1項規定，本件即應適用行為時法即
      95年7月1日修正生效前之刑法及罰金罰鍰提高標準條例第
      2條之規定，先予敘明。
三、被告乙○○酒後明知已無安全駕駛動力交通工具之能力，竟
    仍駕駛自小客貨車上路，核其此部分所為，係犯95年7月1日
    修正生效前刑法第185條之3之服用酒類不能安全駕駛動力交
    通工具而駕駛罪。另被告酒後已無安全駕駛動力交通工具之
    能力，仍駕車上路，且因酒後注意力減低、反應能力變慢，
    而疏未注意車前狀況及採取必要之安全措施，以致煞避不及
    ，而撞擊被害人所騎駛之機車，造成被害人傷重不治死亡，
    核其此部分所為，係犯95年7月1日修正生效前刑法第276條
    第1項之過失致人於死罪。被告所犯前揭二罪間，犯意各別
    ，行為互殊，應予分論併罰。又被告於飲酒後，呼氣中酒精
    濃度高達每公升0.76毫克之酒醉狀態下，駕車肇事，因而致
    人死亡，致須負刑事責任，應依道路交通管理處罰條例第86
    條第1項之規定，就上開過失致人於死罪之部分，加重其刑
    。爰審酌被告之品行、智識程度；刑法增訂第185條之3服用
    酒類，不能安全駕駛動力交通工具而駕駛罪之立法目的，乃
    在促使駕駛人保持清晰、正常之判斷、反應能力，減低交通
    事故之發生，以保障整體用路人之生命、身體、財產法益，
    被告之所為，除無視交通安全規則所科予之注意義務外，更
    嚴重悖離上開法條之立法政策目的，且導致被害人死亡，犯
    罪情節匪淺；被告就本件車禍之發生另有疏未注意車前狀況
    及採取必要之安全措施之過失，其過失程度之輕重；犯後僅
    坦承酒醉駕車公共危險犯行，飾詞否認過失致死犯行，惟就
    過失致死部分，已與死者家屬達成和解（參卷附之宜蘭縣員
    山鄉調解委員會調解書），然迄今未獲得被害人家屬諒解及
    被害人因本件車禍而死亡等一切情狀，分別量處如主文所示
    之刑及諭知易科罰金之折算標準，並定其應執行之刑及諭知
    易科罰金之折算標準，以示懲儆。至於被告乙○○於本件死
    亡車禍發生後，未等警察到場，即將被害人留於現場，自行
    返家，是否涉及肇事逃逸罪嫌，應由檢察官另行偵處。
據上論斷，應依刑事訴訟法第299條第1項前段，道路交通管理處
罰條例第86條第1項，現行刑法第2條第1項前段，95年7月1日修
正生效前刑法第185條之3、第276條第1項、第41條第1項前段、
第51條第5款，罰金罰鍰提高標準條例第1條前段，95年7月1日修
正前罰金罰鍰提高標準條例第2條，現行法規所定貨幣單位折算
新臺幣條例第2條，判決如主文。
本案經檢察官吳志成到庭執行職務。
中　　華　　民　　國　　96　　年　　3　　月　　 16　　日
                  刑事第三庭審判長法  官  林惠玲
                                  法  官  郭顏毓
                                  法  官  劉家祥
以上正本證明與原本無異。
如不服本判決應於收受本判決後10日內向本院提出上訴書狀，其
未敘述上訴理由者，並得於提起上訴後10日內向本院補提理由書
狀(均須按他造當事人之人數附繕本)「切勿逕送上級法院」。
                                  書記官  邱淑秋
中　　華　　民　　國　　96　　年　　3 　　月　　19　　日
附錄法條：
95年7月1日修正生效前刑法第185條之3
服用毒品、麻醉藥品、酒類或其他相類之物，不能安全駕駛動力
交通工具而駕駛者，處 1 年以下有期徒刑、拘役或 3 萬元以下
罰金。
中華民國刑法第276條第1項
因過失致人於死者，處 2 年以下有期徒刑、拘役或 2 千元以下
罰金。
